臺灣臺中地方法院刑事判決　　　　　　　　　　　　九十一年度訴字第一一三七號
　　公　訴　人　臺灣臺中地方法院檢察署檢察官
　　被　　　告　丙○○
右列被告因偽造文書案件，經檢察官提起公訴（九十一年度偵字第一六五九號），本
院判決如左：
    主  文
丙○○行使偽造私文書，足以生損害於他人，處有期徒刑肆月，如易科罰金，以參佰
元折算壹日，緩刑貳年。
偽造之「張錦煙」印章壹枚及本院八十九年度促字第五五一九一號支付命令案件八十
九年十一月六日民事聲明異議狀上偽造之「張錦煙」印文壹枚均沒收。
    事  實
一、丙○○與丁○○為多年朋友關係，丙○○於民國八十九年七月間，先後向丁○○
    借用發票日為八十九年九月十七日、票面金額為新台幣（下同）三十二萬元及發
    票日為八十九年九月三十日、票面金額為二十五萬元之支票二紙，雙方約定丙○○於發票日屆至前，應將票面金額存入丁○○銀行帳戶內，以供執票人領取。丙○○於借得上開二紙支票後，隨即交予甲○，由甲○持之向呂培墩調借現金。嗣
    因丙○○未如期存入款項，致上開二紙支票退票，呂培墩遂持該二紙支票向本院
    非訟中心聲請核發支付命令。經本院非訟中心核發支付命令（八十九年度促字第
    五五一九一號），並送達予支票債務人丁○○，丁○○遂將該支付命令正本交予
    丙○○，要求丙○○自行處理支票退票問題。詎丙○○未經丁○○授權，即於八
    十九年十一月初某日，持前揭支付命令正本，至「玉山律師代書聯合事務所」，
    委託不知情之法務助理乙○○，以丁○○名義代為撰寫民事聲明異議狀，並代刻
    「張錦煙」（煙字刻錯）印章（下稱系爭印章）蓋用於上後，復持以行使，於八
    十九年十一月六日向本院非訟中心聲明異議，足以生損害於丁○○票據之信用性
    。嗣經丁○○收受本院豐原簡易庭開庭通知，聲請閱卷後始知悉上情。
二、案經被害人丁○○訴由臺灣臺中地方法院檢察署檢察官偵查起訴。
    理  由
一、訊據被告丙○○固承認未經丁○○授權，即持支付命令正本委託乙○○撰寫聲明
    異議狀之事實，惟矢口否認有何偽造文書犯行，辯稱：伊並未委託乙○○代刻系
    爭印章蓋於聲明異議狀上，且乙○○亦未提及撰寫聲明異議狀需要丁○○印章，
    伊不知道系爭印章是從哪裡來的云云。經查：右揭犯罪事實，業據告訴人丁○○
    指訴綦詳（見偵卷第五、六、二三、三一頁，本院卷第十九頁），核與證人甲○
    證稱：丁○○的支票跳票，經呂培墩向法院聲請支付命令，丙○○就邀伊一起去
    找代書撰寫聲明異議狀，伊以為丙○○有得到丁○○的同意（見本院卷第二二、
    二三頁）、證人乙○○證述：八十九年十一月間，丙○○持支付命令正本到伊任
    職之「玉山律師代書聯合事務所」，丙○○表示他向丁○○借用支票，因財務關
    係，無法如期將票款存入丁○○帳戶，導致支票退票，執票人已向法院聲請支付
    命令，丁○○將支付命令正本交給他，要他全權處理，伊告訴丙○○目前唯一可
    以阻止支付命令確定的辦法，就是提出聲明異議，於是丙○○就委託伊以丁○○
    名義代為撰寫聲明異議狀，伊有告訴丙○○聲明異議狀必須蓋丁○○的印章，但
    因時隔過久，伊已忘記系爭印章到底是丙○○交給伊或是丙○○委託伊代刻的（
    見偵卷第七、八、三○、三一頁，本院卷第二四至二七頁）等語相符，並有民事
    聲明異議狀一紙附卷可稽（見偵卷第六八頁）。雖被告以前詞置辯，惟當事人向
    法院遞狀，必須在具狀人欄位簽名或蓋章，乃一般國民所具備之知識，被告既委
    託律師事務所代為撰寫丁○○名義之聲明異議狀，如非親自交付丁○○之印章，
    必也委託律師事務所代刻，且乙○○身為律師事務所職員，工作內容即為代當事
    人撰寫書狀，對此當無疏忽之理，此觀證人乙○○於本院調查時所述：「他們（
    指被告及甲○）來事務所時，我確實有告訴他們需要告訴人的印章，因為根據我
    工作經驗，向法院遞狀一定要蓋當事人印章，不可能沒有告訴他們」等語亦足明
    瞭。至證人乙○○雖因時隔久遠，而無法正確記憶系爭印章究係被告親自交付或
    被告委託其代刻，然依被告與告訴人已認識二十餘年，知悉告訴人之真實姓名，
    且平日均稱呼告訴人為「阿湮」，應無將告訴人名字中「湮」字誤刻為「煙」之
    可能，而本件前開聲明異議狀上之「張錦煙」印文，又適與本院前開支付命令債
    務人欄所誤植之「張錦煙」字樣相符等情，亦有卷附前開聲明異議狀及支付命令
    影本可稽（見本院八十九年度促字第五五一九一號卷第十二頁），是本件堪認系
    爭印章應為被告委託乙○○代刻，乙○○再依本院支付命令正本誤植之「張錦煙
    」姓名請人刻印，致有前開錯誤。綜上所述，被告所辯不足採信，本件事證明確
    ，被告犯行堪以認定。
二、被告未經授權，即委託不知情之人，以丁○○名義代為撰寫聲明異議狀，並代刻
    系爭印章蓋用於上後，復持以行使向本院聲明異議，足以生損害於丁○○票據之
    信用性，核其所為，係犯刑法第二百十六條、第二百十條之行使偽造私文書罪。
    被告利用不知情之乙○○偽造系爭印章、印文，為間接正犯。被告偽造「張錦煙
    」印章、印文之行為屬偽造私文書之部分行為，偽造私文書後持以行使，偽造之
    低度行為為行使之高度行為所吸收，均不另論罪。爰審酌被告素行良好，前無任
    何犯罪紀錄，有臺灣高等法院被告全國前案紀錄表在卷可參（見本院卷第五頁）
    ，為避免告訴人財產遭強制執行，始犯下本件罪行，犯罪動機情有可原，犯罪後
    態度亦屬良好等一切情狀，量處如主文所示之刑，以示懲儆。又被告行為後，刑
    法第四十一條業於九十年一月十日修正公布施行，於同月十二日生效，修正後第
    一項前段規定「犯最重本刑為五年以下有期徒刑以下之刑之罪，而受六個月以下
    有期徒刑或拘役之宣告，因身體、教育、職業、家庭之關係或其他正當事由，執
    行顯有困難者，得以一元以上三元以下折算一日，易科罰金」，較諸修正前舊法
    規定犯最重本刑三年以下有期徒刑之罪，而受六月以下有期徒刑或拘役之宣告，
    始得易科罰金，以修正後之新法有利於被告，爰依刑法第二條第一項前段之規定
    ，適用修正後之新法規定，諭知易科罰金之折算標準。另被告未曾受有期徒刑以
    上刑之宣告，有上開前案紀錄表可憑，其為避免告訴人財產遭強制執行，一時不
    查，觸犯刑責，手段雖不可取，然立意尚屬良善，歷此偵審程序及刑之宣告，當
    知所警惕而無再犯之虞，本院認所宣告之刑以暫不執行為適當，併予宣告緩刑二
    年，以啟自新。偽造之「張錦煙」印章一枚及前開民事聲明異議狀上偽造之「張
    錦煙」印文一枚，不問屬於犯人與否，均應依刑法第二百十九條之規定，宣告沒
    收。
據上論斷，應依刑事訴訟法第二百九十九條第一項前段，刑法第二條第一項前段、第
二百十六條、第二百十條、第四十一條第一項前段（修正後）、第七十四條第一款、
第二百十九條，罰金罰鍰提高標準條例第二條，判決如主文。
本案經檢察官王邦安到庭執行職務。
中      華      民      國      九十一      年      九      月    十    日
                                臺灣臺中地方法院刑事第四庭
                              審判長法  官  鄭 文 祺
                                          法  官  張 靜 琪
                                          法  官  羅 智 文
右正本證明與原本無異。
如不服本判決，應於判決送達後十日內向本院提出上訴狀，上訴於臺灣高等法院臺中
分院( 須附繕本 )。
                                          書記官
中      華      民      國      九十一      年      九      月    十一  日
附錄論罪科刑法條
刑法第二百十條
偽造、變造私文書，足以生損害於公眾或他人者，處五年以下有期徒刑。
刑法第二百十六條
行使第二百十條至第二百十五條之文書者，依偽造、變造文書或登載不實事項或使登
載不實事項之規定處斷。
